【裁判字號】    99,簡上,124
【裁判日期】    990923
【裁判案由】    給付工程款
【裁判全文】
臺灣板橋地方法院民事判決             99年度簡上字第124號
上  訴  人  青島工程有限公司
法定代理人  戊○○
訴訟代理人  李岳霖律師
被上訴人    築圓興業有限公司
法定代理人  丁○○
訴訟代理人  丙○○
上列當事人間請求給付工程款事件，上訴人對於中華民國99年3
月31日本院板橋簡易庭98年度重簡字1495號第一審判決提起上訴
，本院於99年9月8日言詞辯論終結，判決如下：
    主  文
原判決關於命上訴人給付超過新台幣貳萬玖仟零伍拾參元本息部
分，及該部份假執行之宣告，暨訴訟費用之裁判均廢棄。
前開廢棄部分，被上訴人在第一審簡易之訴及其假執行之聲請均
駁回。
其餘上訴駁回。
第一、二審訴訟費用由上訴人負擔十分之二，餘由被上訴人負擔
   事實及理由
壹、程序上理由
    當事人不得於第二審提出新攻擊或防禦方法。但對於在第
    一審已提出之攻擊或防禦方法為補充者，不在此限：民事訴
    訟法第447條第1項第3款載有明文。本件上訴人於原審抗辯
    被上訴人並未施作105室、106室之鋼網牆，並扣除修繕之修
    補費用26,000元，因此，上訴人提出之台灣省土木技師公會
    之鑑定報告、上證6、7之計價單，及傳訊證人乙○○、甲○
    ○，應係攻擊防禦方法之補充舉證，並非新攻擊防禦方法之
    提出，由於原審未就前揭爭點予當事人充分之辯論，自無當
    事人故意或重大過失始於第二審程序提出新攻擊或防禦方法
    之情形，是本院仍應就上訴人提出證人之證詞及相關事實加
    以審酌，被上訴人抗辯上訴人提出前揭證據係提出新攻擊防
    禦方法云云，並非可採。
貳、實體上理由
一、被上訴人起訴主張：被上訴人於民國（下同）96年1月26日
    承攬由上訴人所定作坐落於台北縣淡水鎮○○路○段180號「
    櫻花精品汽車旅館新建工程」其中免拆網模（鋼網牆）部分
    工程(以下簡稱系爭工程)，工程款總計為新臺幣(下同)2,
    176, 350元，並經上訴人工地主任吳志成分別於原告提出之
    98年1月7日、98年1月10日之請款單上簽名覆驗簽收並備註
    數量核對無誤，明細附件齊備等語，足見被上訴人確實已依
    約施工完畢，然上訴人僅給付2,040, 014元，尚有136,336
    元未為給付，因工地主任李乙忠告知，要求被上訴人係先領
    取並無爭議之工程款，其餘工程款俟農曆過年後再行給付等
    語，被上訴人係先領取無爭議之工程款，並非兩造已結清之
    工程款，爰依據承攬之法律關係，提起本訴，並聲明：被上
    訴人應給付上訴人136,336元及自起訴狀繕本送達翌日起至
    清償日止，按年息百分之五之利息（原審為被上訴人全部勝
    訴之判決），並答辯聲明為：駁回上訴。
二、上訴人則以：被上訴人於96年1月26日提出上證9之估價單後
    （即被上訴人於聲請支付命令提出之原證1估價單），上訴
    人用印後，被上訴人並未同意簽署，因此，兩造就單價並未
    達成合意，而被上訴人自96年以來提出歷次請款單均以730
    元計價，被上訴人於98年1月12日提出之請款單，卻以單價
    740元計算，有違誠信，且被上訴人於98年1月12日提出請款
    單後，上訴人之工地主任吳志成雖簽署「明細核備、年前結
    清」、「核對無誤、明細附件齊備」，然吳志成已證述：僅
    為書面審核，並未實地現場勘查等語，自不得以吳志成之證
    詞作為被上訴人已完工之證明，由被上訴人於98年1月10日
    提出原證4之請款單後，兩造即會算被上訴人之實做數量之
    ，經上訴人所屬員工李乙成實際清點被上訴人施工鋼網牆之
    數量，發現被上訴人確有105、106室之鋼網牆並未施作，經
    台灣省土木技師公會至105室現場工地以鑽心取樣鑑定後，
    確定105室為磚牆，而106室因工程計畫變更而拆除，105、
    106室二間為143. 49平方公尺，經扣除後被上訴人施工數量
    為184. 47平方公尺（327.96-143.49），再者，因被上訴人
    施作之鋼網牆，因施工瑕疵產生漏漿，另行委請第三人龍埔
    建築工程行、大乘工程有限公司支出修繕費用為26,000元，
    綜上，上訴人於原審提出被證1之計價明細表第5欄部分係以
    184平方公尺計算施工數量，並以730元單價計算，據此結算
    計價金額為2,040,014元（未含稅）後，扣除上訴人已給付
    工程款1,759, 419元、加計稅金102,001元為，再扣除粗工
    費用26, 000元後，總計上訴人尚須支付結清款356,596元，
    上訴人於98年1月22日支付尾款356,596元之尾款支票予被上
    訴人公司提示完畢，因被上訴人於98年1月12日之請款單上
    而開立發票金額2,259,722元（未含稅），與結算後之計價
    金額2,040,014元（未含稅），相差219, 708元（未含稅）
    ，因溢開發票，合意由被上訴人於98年1月21日以開立折讓
    證明單之方式，因此，系爭工程款之結算計價完成，原告之
    請求，並無理由等語置辯，並聲明：原判決廢棄，駁回被上
    訴人在第一審之訴。
三、兩造不爭執事實（見99年7月6日準備程序筆錄，本院卷第51
    頁）
  (一)被上訴人於民國（下同）96年1月26日承攬上訴人定作坐落
    於台北縣淡水鎮○○路○段180號之櫻花精品旅館新建工程之
    免拆網模（鋼網牆）工程，工程計價方式以牆壁面積雙面計
    算，按實際丈量數量計價，實作實算，並簽定如支付命令卷
    第5頁所示之工程估價單。
  (二)被上訴人於98年1月7日、98年1月10日向上訴人請款529,
    917元，經上訴人之工務部現場經理吳志成於請款單批示「
    明細核備，年底結清，1月9日」「數量核對無誤，明細附件
    齊備，1月12日」等語，上訴人已給付工程款1,759,419元，
    被上訴人當時已開立發票2,259,722元，有前揭請款單可按
    （見原審卷第29、30頁）。
  (三)上訴人製作被證1之計價單，並交付面額為356,596元之支票
    由被上訴人簽收，由被上訴人開立219,708元如被證3之營業
    人銷貨退回進貨退出貨折讓單（以下簡稱折讓單）（見98年
    度重調字第146號卷26至28頁）。
  (四)上訴人之現場工地主任李乙忠於原審審理時證述：被上訴人
    有兩間工程尚未施作等語（見原審卷第18頁被面，98年11月
    11 日筆錄）。
  (五)上訴人之工務部經理吳志成於原審審理時證述：承認被上訴
    人於原審提出之原證3之請款單上為其簽名，係依據被上訴
    人提出之請款單及書面與圖面無誤後始簽名，並未驗收，係
    由現場工地主任驗收，僅作書面審核等語（見原審卷第18
    頁背面，98年11月11日筆錄）。
四、本件爭點及本院判斷（見99年7月6日準備程序筆錄，本院卷
    第51頁）
    被上訴人主張前揭事實，固提出工程估價單、97年8月25日
    、98年1月7日、98年1月10日請款單、鼎發營造有限公司函
    為證，上訴人則以前詞置辯，因此，本件應審究者為(一)被上
    訴人以系爭工程已完工驗收，請求工程尾款136,336元是否
    有理由？（即系爭工程單價之計算為何？、被上訴人實際施
    工之數量為何？上訴人扣除粗工費用26,000元是否有理由？
    茲分述如下：
  (一)被上訴人於本院審理時自認當時兩造並沒有會同看現場，被
    上訴人施工完畢後，就寫請款單，由上訴人自行查看現場等
    語（見本院99年7月6日準備程序筆錄，本院卷第52頁背面）
    ，因此，兩造並未會同就被上訴人施工之系爭工程完成驗收
    等情，應可認定。參以證人即上訴人員工即系爭工地主任吳
    志成於原審審理時證述「（法官問：有無在98年1月9日於原
    告98年1月7日的請款單上覆驗簽收並備註「明細核備年前結
    清」，及在98年1月12日於原告98年1月10日請款單覆驗簽收
    並備註「數量核對無誤明細附件齊備」，為何做此簽名及備
    註？提示請款單）是我簽名及備註，這是在被告公司所簽署
    的，因為原告會來請款，我會依據原告提出之請款單及書面
    加以審核，如果書面資料與圖面無誤，我會在請款單上簽名
    」、「（法官問：作此簽署跟備註是否表示你已經對原告驗
    收系爭工程？）不是，驗收是要由現場工地主任來驗收，因
    為我來公司的時間是在系爭工程之後，我沒有從頭到尾參與
    ，所以我不能驗收，只能作書面審核」等語（見原審卷第21
    頁背面，98年12月18日筆錄），準此，上訴人之工地主任吳
    志成對於被上訴人提出之98年1月7日、98年1月10日之請款
    單即被上訴人於原審提出之原證3、4之請款單，僅為書面審
    核，難以認定被上訴人已施工並經上訴人驗收完畢，據此，
    被上訴人主張系爭工程業經完工驗收，並以原審提出原證3
    、4之請款單為據，自無可取。至於被上訴人於原審提出原
    證2之函文，係鼎發營造有公司發函於被上訴人：稱配合業
    主工程部分已屬完成，本公司將以現場完成部分辦理結算，
    並函知被上訴人清運工程廢棄物等語，有原證2之函文可按
    （見原審卷第28頁），該函文僅稱就被上訴人施工完畢部分
    辦理結算，難以證明上訴人就被上訴人施工之工程已完成驗
    收等語，因此，被上訴人依據於原審提出原證2之函文，據
    以證明上訴人已完成驗收云云，亦非可取。
  (二)再參酌證人即即上訴人現場工地主任李乙忠到庭係證稱：「
    （法官問：98年1月22日當原告的訴訟代理人前往被告公司
    向你提出異議，你有無向原告訴訟代理人勸說將可領之工程
    款30餘萬元先領取，並將發票折讓，其餘工程款項之差額待
    農曆過完年後再行給付等語？)當天原告訴訟代理人丙○○
    來我公司請款，我有跟他說明有兩間房間工程事實上沒有做
    ，我要求扣除該部分工程款，但丙○○說他們都有做，不相
    信我的話，我就對他說確實沒有做，所以主張他把該部分工
    程款及先前溢開的發票金額先結算出溢開的部分，開出折讓
    單，先領沒有爭議的工程款，等到過年後由丙○○去查看工
    地，若其能證實該兩房間有做，再來請款，我們會給付該兩
    間房間之工程款，原本被告公司已經將原告原來的請款單金
    額開出支票，要給付原告，但在此之前我去查看工地，發現
    他們有兩間房間沒做，基於我是員工，我就跟公司據實報告
    ，才有保留這二間工程款的情況」、「我有親自去探勘，確
    實沒有做，原告訴訟代理人並沒有去探勘」等語（見原審98
    年11月11日筆錄，原審卷第18頁背面），再者，上訴人將系
    爭105室之工程送請台灣省土木技師公會鑑定，經鑑定105室
    經鑽心取樣部分，鑽心位置編號1、2、3、4部份（即105室
    部分）均為磚牆，僅有鑽心位置編號5、7為鋼網牆，有台灣
    省土木技師公會99年5月13日99省土技字第789號函可按（見
    本院卷第29至40頁），並經鑑定人乙○○於本院審理時證述
    屬實（見本院卷76頁，99年8月3日筆錄），核與上訴人之業
    主即遠東鐵櫃鋼鐵廠股股份有限公司之總經理甲○○於本院
    審理時證述「（法官問：是否確定證人乙○○所鑽的是105
    號房間？）從照片上可以看出來是。106的房間已經敲掉了
    ，敲掉的時間是在還沒施做鋼網牆之前就整個敲掉了。」（
    法官問：當初包工程給上訴人時，是否包含106之鋼網牆？
    是否後來有計價？）是。後來沒有計價。（法官問：105室
    部分後來有無計算鋼網牆之價錢？105室後來在97年改成砌
    磚牆，詳細時間不記得。）（法官問：在砌磚牆前，有無完
    工鋼網牆？）沒有，因為上訴人無法完工鋼網牆，一直拖工
    程，所以就改成磚牆。106室也沒有做鋼網牆或磚牆。」」
    等語（見本院卷第77頁，99年8月3日準備程序筆錄）相符，
    綜上事證，參互以觀，上訴人抗辯被上訴人並未施作105、
    106室之鋼網牆等事實，堪以認定。況參之前揭李乙忠證詞
    ，被上訴人雖領取356,596元之尾款，但對於其餘工程款尚
    未領取而爭執，李乙忠始要求被上訴人先行領取沒有爭議之
    工程款，準此，上訴人抗辯，兩造之工程尾款已結清云云，
    並非可採。
   (三)被上訴人於96年1月26日提出上證9之估價單（即被上訴人
     於聲請支付命令提出之原證1估價單）時，被上訴人實際施
     工鋼網牆數量4500平方公尺以上，單價為730元，4500平方
     公尺以下者為740元，少於2,500平方公尺，單價為750元，
     經上訴人用印後交付被上訴人，有上訴人提出之上證9之估
     價單為憑（見本院卷第94頁），足見，兩造就前揭鋼網牆
     單價之計算方式已達成合意，因此，上訴人抗辯兩造就鋼
     網強之施工單價並未達成合意云云，自非可採。
   (四)再者，依據上訴人提出之被證1之鋼網牆施工數量僅2,732.
     2元（41.4+507.8+1,999+184=2,732.2），據此，依據前揭
     合意之單價計算，本件施工鋼網牆之單價應為740元，應屬
     可信。自上訴人主張依據被上訴人提出上證10之請款單，
     均以730元計算單價云云，然被上訴人於96年5月1日、97年
     2月1日、96年3月之請款單（見本院卷第95至97頁）時，兩
     造尚未結算實際總施工數量之工程款，難以據此計算即認
     定兩造合意之單價即為730元，上訴人前揭抗辯，並無足取
     。
   (五)上訴人主張提出系爭工程105、106室之施工數量為143.49
     平方公尺，有上訴人提出之上證4之施工數量明細表可按，
     且為被上訴人所不爭，因此，被上訴人既未就105室、106
     室之鋼網牆施工，因此，上訴人主張應扣除此部分之施工
     費用，自屬有據。
   (六)就依據上訴人提出之被證1之計價明細表記載與被上訴人於
     98年1月10日提出之原證4之請款單記載相互核對（即98年
     度司重調卷第146號卷第26頁及98年度重簡字第1495號卷第
     29頁），就施工數量部分，被上訴人於施工數量第5欄之記
     載為327.96平方公尺，而上訴人則記載為184平方公尺，二
     者並不相符，其他4欄之記載均相符，就單價計算部分，上
     訴人主張單價均以730元計算，而被上訴人則分別依據鋼網
     牆施工樣品計價為800元，其餘鋼網牆施工單價為740元二
     者單價之計算不同，其餘單價之記載均相符。參以被上訴
     人並未施工105室、106室之鋼網牆，二間房間之面積為
     143.49平方公尺，已如前述，而被上訴人卻以327.96平方
     公尺計價，因此，扣除該部分之面積，應為184.47平方公
     尺，再者，兩造合意單價應為740元，已如前述，被上訴人
     卻擅自分別樣品計價800元，及740元計算，顯與前揭契約
     約定不符，自不足採。據此計算，依據被上訴人提出之98
     年11月10日請款單（見支付命令卷第4頁），第一欄部分：
     鋼網牆樣品數量41.4平方公尺，單價應為740元，應計價為
     30,636元，第二欄部分：鋼網牆灌漿工資數量為41.4平方
     公尺，單價為450元，應計價為18,630元，第三欄部分：鋼
     網牆數量為507.77平方公尺，單價為740元，應計價為
     375,750元，第四欄：鋼網牆數量1999平方公尺，單價為
     740元，應計價為1,479,260元，第五欄部分：鋼網牆數量
     為184.47平方公尺（即扣除105、106室未施做部分），單
     價為740元，應計價為136,508元，第6欄、第7欄部分三樓
     平台及房間修改各為14,400元、12,500元（此部分為兩造
     所不爭），據此計算，上訴人應給付工程款為2,067,684元
     （30,636+18,630+375,750+1,479,260+136,508+14,
     400+12,5 000=2,067,684）。
   (七)工作有瑕疵者，定作人得定相當期限，請求承攬人修補之
     。承攬人不於前項期限內修補者，定作人得自行修補，並
     得向承攬人請求償還修補必要之費用。如修補所需費用過
     鉅者，承攬人得拒絕修補，前項規定，不適用之，民法第
     493條定有明文。上訴人主張被上訴人施作之鋼網牆有灌漿
     後漏漿之瑕疵，有上訴人提出之上證五之照片可按，並通
     知被上訴人修補，為兩造所不爭（見本院卷第52頁，99年7
     月6日筆錄），因此，被上訴人既拒絕修補，揆之前揭規定
     ，上訴人自得向被上訴人請求因修補之必要費用，因上訴
     人委請第三人龍埔建設工程行、大乘工程有限公司另行修
     繕，而支出修補費用26,000元，有上訴人提出之上證6、7
     之計價明細表可憑，因此，上訴人主張應扣除修補瑕疵之
     費用26,000元，應屬可採。
   (八)據此計算，上訴人應支付之工程款為2,067,684元，稅金為
     103,384元（元以下，四捨五入），合計應支付工程款，
     2,171,068元，扣除上訴人已支付工程款為1,759,419元，
     上訴人應支付411,649元，再扣除修補瑕疵之費用26,000元
     ，再扣除上訴人已支付356,596元，上訴人尚應支付29,053
     元（2,067,684x1.05-1,759,419-26,000-356,596=29,053
     ）。
六、從而，被上訴人本於承攬契約之法律關係，請求上訴人應給
    付被上訴人29,053元及自支付命令送達之翌日起即98年4 月
    30日起至清償日止，按年利率百分之5計算之利息，為有理
    由，應予准許，逾此部分，應予駁回。又上開應准許部分，
    係適用簡易程序所為上訴人敗訴之判決，應依職權宣告假執
    行。至於被上訴人敗訴部分，其假執行之聲請失所附麗，應
    併予駁回。原審就超過上開應准許部分，為上訴人敗訴之判
    決，並為假執行之宣告，自有未洽。上訴意旨就此部分指摘
    原判決不當，求予廢棄改判，為有理由。至於上開應准許部
    分，原審判命上訴人給付，並為假執行之宣告，核無違誤，
    上訴意旨，就此部分，仍執陳詞，指摘原判決不當，求予廢
    棄，為無理由，應駁回其上訴。
七、據上論結，本件上訴為一部有理由，一部無理由，依民事訴
    訟法第436條之1第3項、第450條、第449條第1項、第79條，
    判決如主文。
八、本件事證已臻明確，兩造其餘攻擊防禦方法核與判決結果不
    生影響，爰不一一論述，附此敘明。
中    華    民    國    99    年    9    月    23    日
                  民事第三庭
                       審判長    陳財旺
                       法  官    邱育佩
                       法  官    徐玉玲
以上正本係照原本作成
不得上訴。
中    華    民    國    99    年    9    月    23    日
                      書記官  陳宥伶

司法院資訊處製作；財團法人民間司法改革基金會備份。
